臺灣高雄地方法院民事判決　　　　　　 100年度訴字第1653號
原　　　告　蔡俊卿
訴訟代理人　楊櫻花律師
被　　　告　張素薰
被　　　告　程素卿
上列當事人間清償債務事件，本院民國100 年12月1 日言詞辯論
終結，判決如下：
    主      文
被告程素卿應給付原告新臺幣壹佰玖拾參萬元，如對被告張素卿
之財產強制執行而無效果時，由被告張素薰給付之。
訴訟費用由被告負擔。
    事實及理由
一、本件被告均經合法通知，皆未於本院最後言詞辯論期日到場
    ，經核均無民事訴訟法第386 條所列各款情形，爰依原告之
    聲請，由其一造辯論而為判決。
二、本件原告起訴主張：被告程素卿於民國97年1 月起曾陸續向
    原告借款，共計積欠原告新臺幣（下同）1,930,000 元（下
    稱系爭借款），經雙方於99年11月15日會算後立有借據1 紙
    （下稱系爭借據），約定上開款項係無條件借款、無利息，
    至100 年3 月30日止被告程素卿須還1700,000元，如未履行
    可再延期1 個月，惟即應清償全部借款（下稱系爭借貸關係
    ），並由被告張素薰擔任本件系爭借款之保證人，被告程素
    卿及張素薰並均於系爭借據上親自簽名。詎被告程素卿竟未
    按時於100 年3 月30日依約清償170,000 元，且亦未於100
    年4 月30日前清償系爭借款，而經原告屢次向被告程素卿及
    被告張素薰催討，均未獲清償。為此，爰依消費借貸及保證
    之法律關係提起本件訴訟等語，並聲請求為判決如主文所示
    。
三、被告雖均經合法通知，然皆未於本院言詞辯論期日到庭，惟
    被告程素卿曾具狀以：被告程素卿從未向原告借錢，且系爭
    借據並不符合真正實質規格，其亦未於系爭借據上記載原告
    姓名，請原告提出被告程素卿確實有收到借款之具體證明等
    語，以此置辯。並聲明：原告之訴駁回。被告張素薰除未曾
    於本院言詞辯論期日到庭外，亦未提出書狀為任何聲明或陳
    述。
四、本件之爭點：
（一）原告與被告程素卿間是否存在系爭借貸關係？
（二）系爭借款之清償期限是否屆至？原告請求被告程素卿清償
      系爭借款1,930, 000元，有無理由？
（三）被告張素薰是否有為系爭借款為保證？被告張素薰對系爭
      借款應負保證責任，有無理由？
五、本院之判斷：
（一）就原告與被告程素卿間是否存在系爭借貸關係之部分：
    (一)按稱消費借貸者，謂當事人一方移轉金錢或其他代替物之
      所有權於他方，而約定他方以種類、品質、數量相同之物
      返還之契約；借用人應於約定期限內，返還與借用物種類
      、品質、數量相同之物，民法第474 條、第478 條分別定
      有明文。次按，私人書經本人或其代理人簽名、蓋章或按
      指印或有法院或公證人之認證者者，推定為真正，民事訴
      訟法第358 條第1 項亦著有明文在案。
    (二)經查，原告主張被告程素卿曾於97年1 月起，陸續向原告
      借款，而其後經彙算之結果，合計達1,930,000 元之事實
      ，業據原告提出系爭借據1 紙在卷為證（見本院卷第5 頁
      ）。又證人即原告之配偶曾雯媚於本院審理期間亦到院結
      稱：被告二人均為伊父母在菜市場做生意所認識之友人，
      被告程素卿因經濟問題，自97年起即陸續趁伊與原告一同
      返家探視母親時，向原告借款，原告均以現金借款予被告
      程素卿，於99年9 月份時，原告曾向被告程素卿要求先行
      還款30萬元，經被告程素卿推託不還，直至99年11月15日
      ，伊才與原告一同前往高雄市○○區○○路13號被告營業
      處，由自己與原告彙算借款總額，作成手抄紀錄，經被告
      二人確認後，方才親筆作成系爭借據，被告並均簽名於系
      爭票據上，至系爭借據上原告姓名之字樣，係因被告程素
      卿不清楚原告之姓名，乃由原告於被告等人作成系爭借據
      後，方才親自簽名於系爭票據上等語（見本院卷第68-70
      頁），並提出其所製作之借款總額彙算手抄紀錄2 紙在卷
      足稽（見本院卷第74-75 頁）。而觀證人曾雯媚於上開借
      款總額彙算手抄紀錄2 紙上，就所證述彙算被告程素卿向
      原告商借之款項，亦為193 萬元等情，與系爭借據之記載
      尚稱相符。至前開手抄紀錄上雖係載明「鈺婷姨」或「鈺
      婷阿姨」，惟證人曾雯媚於本院審理期間，已證稱：鈺婷
      姨即為被告程素卿，大家都是這樣叫被告程素卿等語（見
      本院卷第69頁），並提出被告程素卿所經營服飾店之照片
      3 張為憑（見本院卷第90、91頁），觀原告所提出之照片
      ，原告所稱被告程素卿經營之服飾店，即名為「鈺婷服飾
      」（見本院卷第91頁）；而另一證人即與被告程素卿相識
      之鄭秋桂，於本院審理時，亦到院結證稱：本院卷第24頁
      身分證（即被告程素卿之身分證）上之人，我都叫她「鈺
      婷」，其係經營女裝店，而因姊姊在她營業之女裝店門口
      擺攤做生意，因姊姊介紹而認識她，原告所提出之3 張照
      片確實為她原來營業之住址等語（見本院卷第86頁）。是
      由參照證人鄭秋桂之上開證詞，以及原告所提出被告程素
      卿原所營業之處所照片名稱綜合以觀，證人曾雯媚所證其
      所製作之借款總額彙算手抄紀錄紙上所載之「鈺婷姨」、
      「鈺婷阿姨」，即係指被告程素卿等情，應屬真實；復佐
      以苟證人曾雯媚有誣指被告程素卿積欠原告借款不予返還
      之意，則大可於上開借款總額手抄紀錄上逕予記載被告程
      素卿之本名即可，實無庸以上開迂迴之方式而為記載，反
      增原告日後對系爭借款債務人之舉證上不便，是證人曾雯
      媚上開所證，應屬真實而可採信。
    (三)況參以被告張素卿於本件原告原對之聲請支付命令後，即
      曾向本院聲請閱覽卷宗，並於100 年5 月18日閱覽卷宗完
      峻，有聲請狀1 份在卷可稽（見本院卷第23頁），然被告
      程素卿於閱覽本件卷宗後，固具狀否認兩造間曾有借款及
      保證之事實，並辯稱原告所提出之系爭票據不符合真正實
      質規格，且系爭借據上之原告姓名並非由被告張素卿所填
      寫，原告應提出被告確實有收到系爭借款之具體證明云云
      。然被告程素卿固就系爭借據上原告姓名等細節並非由其
      填寫等情均予爭執，然對於系爭借據上其簽名及指印之真
      正，卻均未予否認（見本院卷第38頁），則被告程素卿既
      未否認系爭借據上其簽名及指印之真正，依前開民事訴訟
      法第358 條第1 項之規定，應推定系爭借據為真正；系爭
      借據既應屬真正，而其上之記載，亦與證人曾雯媚前開所
      證相一致，益徵證人曾雯媚上開證詞，應屬真實而可採信
      。
    (四)至被告程素卿就系爭借據所為之爭執，因借據之書立，本
      即未有任何形式之限制，且原告所提出另一紙由被告張素
      薰為借款人，被告程素卿為保證人之借據，與本件原告所
      提出之借據格式相類，被告2 人於另案並未予以爭執，且
      與原告達成調解，此有原告所提出之另一紙借據及本院10
      0 年度司鳳小調字第157 號調解筆錄在卷（見本院卷第60
      、62頁），證人曾雯媚並證述：上開調解筆錄中之借據與
      本件借據是同時簽立等語（見本院69、70頁），是被告張
      素卿上開所辯，尚難為其有利認定之處。又系爭借據上之
      原告姓名字樣，依證人曾雯媚所證述：因當時被告二人不
      知道原告之姓名，所以系爭借據上之原告姓名是被告二人
      均簽名完畢後，才由原告自行書寫上去等語甚詳（見本院
      卷第70頁），因依證人曾雯媚所證述，當時係由母親介紹
      認識被告2 人，且均以「鈺婷姨」稱呼被告程素卿等語（
      見本院卷第69頁）；而證人鄭秋桂亦證述，其平日即稱被
      告程素卿為「鈺婷」等語，參以兩造既係透過第三人於傳
      統市場認識，又當今臺灣社會於傳統市場中，彼此互動往
      往多以代號互稱，鮮有逕呼全名者，顯見兩造就彼此之真
      實姓名，應均難以明確知悉，佐以前開被告所不爭執，並
      與原告達成調解之借據（見本院卷第60頁），其上有關原
      告「蔡俊卿」之字體，由肉眼視之，亦與系爭借據上之「
      蔡俊卿」之筆跡大致相符，復在系爭借據應予推定為真正
      之情形下，被告程素卿此部分之抗辯，自亦無理由。
    (五)又雖被告程素卿具狀否認曾自原告處收受款項，然應推定
      為真正之系爭借據，既已載明被告應於100 年3 月30日應
      清償170 萬元，如未履行，即應於一個月後即100 年4 月
      30日清償全部款項等情，此有系爭借據在卷可佐（見本院
      卷第5 頁），而就原告確已交付系爭借款之事實，亦據證
      人曾雯媚明確證述如前，又苟原告並未交付系爭借據所示
      之款項予被告程素卿，當無在系爭借據中約定還款日期，
      平白賦予被告程素卿還款義務，是客觀上應堪認原告確早
      已交付系爭借之款項予被告程素卿，被告程素卿空言否認
      ，自難遽信。
    (六)綜上，證人曾雯媚上開關於系爭借款之借貸雙方及借款細
      節等證述內容，既應可信為真實，復有應推定為真正之系
      爭借據1 紙在卷，故被告程素卿曾向原告借款共計1,930,
      000 元，並已取系爭款項之事實，已堪認定。
（二）就系爭借款之清償期限是否屆至？原告請求被告程素卿清
      償借款1,930, 000元，有無理由之部分：
      按清償期，除法律另有規定或契約另有訂定，或得依債之
      性質或其他情形決定者外，債權人得隨時請求清償，債務
      人亦得隨時為清償，民法第315 條定有明文。查本件被告
      程素卿既確曾向原告借款共計1,930,000 元，而與原告存
      有系爭借貸關係，業據本院認定如上。而依原告所提出堪
      信為真實之系爭借據所載，被告程素卿本應於100 年3 月
      30日先清償170 萬元，如未履行可延至100 年4 月30日，
      惟應清償系爭借款總額即193 萬元，此有系爭借據在卷可
      憑，並經原告陳述在卷明確（見本院卷第67頁）。則在被
      告程素卿未依約於10 0年3 月30日清償170 萬元之情形下
      ，系爭借款即應於10 0年4 月30日全部已屆清償期，故原
      告請求被告程素卿清償全部借款193 萬元即有理由。
（三）就被告張素薰是否有為系爭借款為保證？被告張素薰對系
      爭借款應負保證責任，有無理由等部分：
    (一)再按稱保證者，謂當事人約定，一方於他方之債務人不履
      行債務時，由其代負履行責任之契約；保證人於債權人未
      就主債務人之財產強制執行而無效果前，對於債權人得拒
      絕清償，民法第739 條、第745 條定有明文。
    (二)經查，被告程素卿既確實積欠原告193 萬元，並立有系爭
      借據，業如前述，而被告張素薰亦同意擔任系爭借款之保
      證人，並簽名於系爭借據等情，除有系爭借據1 紙在卷為
      證外，並經證人曾雯媚到庭證述明確（見本院卷第69、70
      頁），被告張素薰既未到庭為爭執，則經本院調查證據之
      結果，堪認原告主張被告張素薰應負保證責任之事實應為
      真實。從而，被告張素薰既為被告程素卿之保證人，則依
      上開說明，本件被告張素薰對上開債務，如於原告就被告
      程素卿之財產強制執行而無效果時，即可由原告對被告張
      素薰請求清償。
六、綜上所述，原告依消費借貸及保證契約之法律關係，請求被
    告程素卿給付1,930,000 元，如對被告程素卿之財產強制執
    行無效果時，即由被告張素薰給付之，為有理由，自應予准
    許。
據上論結，本件原告之訴為有理由，依民事訴訟法第385 條第 1
項前段、第78條、第85條第1項，判決如主文。
中    華    民    國    100   年    12    月    15    日
                      民事第六庭法  官  李怡諄
以上正本係照原本作成。
如對本判決上訴，須於判決送達後20日內向本院提出上訴狀。如
委任律師提起上訴者，應一併繳納上訴審裁判費。
中    華    民    國   100    年    12    月    12    日
                                書記官  陳俊亦